【裁判字號】    99,易,37
【裁判日期】    990820
【裁判案由】    建築法
【裁判全文】
臺灣臺北地方法院刑事判決                99年度易字第37號
公  訴  人  臺灣臺北地方法院檢察署檢察官
被      告  甲○○
上列被告因建築法案件，經檢察官提起公訴（98年度偵字第27662號）
，本院判決如下：
    主  文
甲○○犯建築法第九十五條之違法重建罪，共罪，各處拘役
肆拾日，如易科罰金，均以新臺幣壹仟元折算壹日。應執行拘役
捌拾日，如易科罰金，以新臺幣壹仟元折算壹日。
    事  實
一、甲○○係門牌號碼為臺北市○○區○○路2段184巷3號1樓之
    所有權人，其明知前開建築物前之184巷巷道屬法定空地之
    性質，而依建築技術規則規定，若法定空地內未有其他通路
    可聯結至計畫道路即基隆路，即必須留設私設通路以供公眾
    通行，又系爭184巷巷道係所有住居於臺北市○○區○○路2
    段184巷內住戶之唯一聯外通路，依法不得設置任何建築物
    以妨礙公眾通行。而甲○○前於民國96年11月15日前某日，
    在其前開住處前屬184巷道構成部分之空地上，設置高1.8公
    尺、長2.4公尺之金屬欄杆，而遭臺北市都市發展局認定為
    違章建築，而於96年11月15日由臺北市建築管理處違建處理
    科派工強制拆除，並通知甲○○不得再行重建。詎甲○○猶
    固執己意，分別於下列時間、地點，重建依法強制拆除之建
    築物，茲敘述如下：
   （一）於98年8月20日前某日，在原址重行搭建高1.8公尺、
         長6.4公尺之金屬欄杆，經臺北市建築管理處於98年9
         月18日現場勘察後，甲○○即自行於同日拆除，嗣經
         臺北市政府都市發展局於98年8月20日發函通知甲○○
         查報為違建，並要求應為拆除且不得再行重建。
   （二）於98年9月28日前某日，在原址重行搭建高0.9公尺、
         面積0.8平方公尺之金屬欄杆，經臺北市政府都市發展
         局於98年9月28日查報為違建，發函通知甲○○應予拆
         除並不得再行重建，嗣經甲○○自行於98年10月1日拆
         除而結案。
   （三）於98年11月25日前某日，在原址重行搭建高高1.5公尺
         、長2.7公尺之金屬欄杆，經臺北市政府都市發展局於
         98年11月25日查報為違建，發函通知甲○○應予拆
         除並不得再行重建，嗣經甲○○自行於98年11月27日
         拆除而結案。
二、案經臺北市政府都市發展局函送臺灣臺北地方法院檢察署檢
    察官偵查起訴。
    理  由
一、證據能力
    按被告以外之人於審判外之言詞陳述，除法律有規定者外，
    不得作為證據。被告以外之人於審判外之陳述，雖不符前4
    條之規定，而經當事人於審判程序同意做為證據，法院審酌
    該言詞陳述作成時之情況，認為適當者，亦得為證據。當事
    人、代理人或辯護人於法院調查證據時，知有刑事訴訟法第
    159條第1項不得為證據之情形，而未於言詞辯論終結前聲明
    異議者，視為有前項之同意，刑事訴訟法第159條第1項、第
    159條之5分別定有明文。查，本件檢察官所引為證據之臺北
    市政府都市發展局函暨所附之查報違建報告資料、臺北市政
    府建築管理處違建查報案件明細表等固屬傳聞證據，惟檢察
    官與被告均未於本院言詞辯論終結前聲明異議，本院審酌該
    等書面陳述作成之情況，並無非出於任意性或不正取供，或
    違法或不當情事，且客觀上亦無不可信之情況，堪認為適當
    ，依刑事訴訟法第159條之5第2項規定，得作為證據。
二、上揭犯罪事實，被告甲○○固不否認於臺北市政府都市發展
    局強制拆除違建後，分別於上揭時地又重建金屬欄杆之事實
    ，惟矢口否認犯行，辯稱伊並無違反建築法規定，伊係為維
    護自己私權，且伊所建並非違建，臺北市政府違反大法官會
    議釋字第400號之解釋，該處並非既存巷道云云。經查：
    （一）證人丙○○即臺北市建築管理處主任秘書證稱依照內
          政部函釋，建築基地內依法留設之私設通路與大法官
          會議釋字第400號解釋之自然形成之既存巷道不同，
          釋字第400號解釋係針對是否要徵收既成巷道所作之
          解釋，既成巷道之要件比較嚴格，必須其起始時間不
          知其梗概，通行之初所有權人無阻止等為要件，但與
          本案係依照建築法規訂必須留設私設通路不同，所謂
          私設通路係指基地內不直接面向道路之住戶得由該通
          路進出道路，184巷之土地所有權人不管係何人，但
          依照建築技術規則之規定，因該法定空地內並無其他
          通路，所以法律規定必須提供供公眾通行，184巷分
          屬4個地號，每個地號上所有權人應同於建物所有權
          人，每地號上都有4個建物所有權人，所以理論上184
          巷之所有權人共為16人，被告亦為其中之一，以現在
          規定，在不影響公眾通行之前提下，可以在法定空地
          設置2公尺以下、透空率百分之70之鐵欄杆圍籬，被
          告一直主張要按照該規定設置圍籬，但伊等有一直向
          被告解釋其所欲設置之圍籬因有妨害其他住戶通行，
          故與前開規定不符等語（見本院卷第63-64頁）；證
          人乙○○即臺北市政府違建查報隊分隊長亦證稱依臺
          北市違章建築處理要點第14點之規定，在法定空地上
          建高度2公尺下，牆基在60公分以下之圍籬，可不需
          申請直接設置即可，但本案比較特殊係因有供公眾通
          行之事實，因此即使符合上開規定，仍可以有妨害交
          通之情事予以查報拆除，此並非型式與重量之問題，
          而係在於被告所建圍籬有無妨害他人通行等語（見本
          院卷第65頁背面），則依上開證人證詞可知，系爭
          184 巷道被告固有部分所有權，且屬法定空地性質，
          惟依建築技術規則之規定，屬依法應留設之私設通道
          ，故此，被告不可任意以主張維護私權為由設置圍籬
          ，縱被告所欲設置之圍籬合於臺北市違章建築處理要
          點第14點規定之型式，然該處既有供公眾通行之事實
          ，即不得任意設置建築物。
    （二）再據證人丁○○即臺北市政府建築管理處工程員證稱
          系爭巷道一開始領用使用執照時，就門牌而言即已編
          為184巷，係欲供公眾通行，本案於96年11月間，轄
          區承辦人為吳志維，其至現場瞭解事實係現有巷道上
          有設置構造物，且妨害公眾用路人權益，因此當時以
          有妨害公眾通行取締，而伊係於98年8月接管此轄區
          ，伊接管之後，有拆除2次臺北市違章建築處理要點
          ，2 次拆除後被告均有重建之事實，被告有提出廢巷
          申請，但未經准許，仍要供公眾通行，98年8月20日
          及9月28日查報之鐵欄杆因有影響路人安全問題，不
          管面積大小都算違建等語（見本院卷第66頁、偵字卷
          第27-2 8頁）；證人戊○○即臺北市政府建築管理處
          助理員證稱於98年11月間拆除之日，伊有打電話予陳
          清瑜詢問現場要拆除之圍籬是否為違建，因丁○○係
          查報隊，伊係負責拆除，至現場時，被告稱該圍籬有
          裝設輪子，因此非屬違建，伊始主動打電話予丁○○
          確認是否為違建，丁○○表示佔用巷道即屬違建，不
          管有無輪子，伊當時有向被告表示晚上若機車騎士經
          過該處非常危險，因被告請求伊不要拆除，故伊請被
          告自己改善，伊係在現場等候被告自己改善，因該圍
          籬屬組合活動式，故被告當場一塊塊拆除搬進屋內，
          本件3次拆除時被告均在現場，每次拆除完畢伊有告
          知被告不要再重建，被告每次均表示並非違建，且稱
          該處為私人土地，故要將之圍起來，伊有警告過被告
          好幾次，再重建查報隊依然會查報等語（見本院卷第
          45頁背面-47頁），則堪認被告每次重建之建築物均
          認定屬違建，且屢次拆除時亦均明確告知被告不得再
          行重建，故此，被告一再辯稱所建並非違建，顯無足
          採信。
    （三）此外，復有臺北市建築管理處違建查報案件明細表3
          張、臺北市政府都市發展局96年11月15日、98年8月
          20日、98年9月28日、98年11月25日之函稿暨違建認
          定範圍圖、現場照片、臺北市建築管理處違建處理科
          違章建築結案報告單等在卷可稽，且被告亦不否認有
          重建之事實，是以，本件事證明確，被告於依法強制
          拆除之建築物拆除後違法重建之犯行洵堪認定，自應
          依法論科。
三、核被告所為，係違反建築法第95條之罪。爰審酌前經主管機
    關強制拆除其違建，並明確告知該處依法為私設通道，不得
    設置建築物妨礙公眾通行，竟仍在原處多次再行重建，漠視
    建築法規保護民眾公共安全之意旨，並造成市容及主管機關
    對建築物管理之不利影響，且被告犯後經主管機關多次告知
    所為與法不合，猶執意不遵行法律規定，並一再辯稱於法無
    違，犯後態度顯然不佳，兼衡其犯罪之動機、智識程度等一
    切情狀，爰分別量處如主文所示之刑並定應執行刑，並均諭
    知易科罰金之折算標準，以示懲儆。
據上論斷，應依刑事訴訟法第299條第1項前段，建築法第95條，
刑法第11條前段、第41條第1項前段、第51條第6款，判決如主文
。
本案經檢察官李彥霖到庭執行職務
中    華    民    國    99    年    8     月    20    日
                  刑事第十七庭  法  官  楊雅清
以上正本證明與原本無異。
如不服本判決應於收受送達後10日內向本院提出上訴書狀，並應
敘述具體理由；其未敘述上訴理由者，應於上訴期間屆滿後20日
內向本院補提理由書（均須按他造當事人之人數附繕）「切勿逕
送上級法院」。
                                書記官  吳俊龍
中    華    民    國    99    年    8     月    20    日
附錄本案論罪科刑法條全文：
建築法第95條
依本法規定強制拆除之建築物，違反規定重建者，處 1 年以下
有期徒刑、拘役或科或併科新臺幣 30 萬元以下罰金。

司法院資訊處製作；財團法人民間司法改革基金會備份。
